【裁判字號】    88,訴,835
【裁判日期】    890203
【裁判案由】    拆屋交地
【裁判全文】
臺灣彰化地方法院民事判決  八十八年度訴字第八三五號
    原      告  己○
    訴訟代理人  戊○○
    訴訟代理人  黃茂松律師
    送達代收人  乙○○
    被      告  丙○○
    訴訟代理人  林世祿律師
    複代理人    甲○○
    被      告  丁○○○
右當事人間請求拆屋交地事件，本院判決如左：
    主    文
被告等應將坐落彰化縣員林鎮○○段五一四─一二○地號土地，如附圖所示編號１部
分面積○．○○○九公頃土地上之鐵架房屋、編號２部分面積○．○○一三公頃土地
上之鐵架瓦片屋頂房屋、編號３部分面積○．○○○八公頃土地上之木造房屋；同段
五一四─二一地號土地，如附圖所示編號５部分面積○．○○○五公頃土地上之鐵架
房屋、編號６部分面積○．○○○五公頃土地上之木造房屋；同段五一四─三三九地
號土地，如附圖所示編號10.部分面積○．○○○八公項土地上之鐵架房屋；同段五一
四─三四五地號土地，如附圖所示編號12.部分面積○．○○一三公頃土地上之鐵架房
屋拆除，並將前開土地交還予原告。
被告等應將坐落彰化縣員林鎮○○段五一四─三四五地號土地，如附圖所示編號11.部
分面積○．○○一三公頃土地上所堆放之花圈等物遷離，並將前開土地交還予原告。
訴訟費用由被告等負擔。
本判決第一、二項於原告以新台幣參佰伍拾萬元為被告等預供擔保後，得為假執行；
但被告等如於假執行程序實施前，以新台幣壹仟零陸拾參萬參仟肆佰捌拾元為原告預
供擔保，得免為假執行。
    事    實
甲、原告方面：
一、聲明：如主文第一、二項所示，並願提供擔保請准予宣告假執行。
二、陳述：
  （一）坐落彰化縣員林鎮○○段五一四─二一、五一四─一二○、五一四─三三九
        、五一四─三四五地號等四筆土地（以下簡稱系爭土地）為原告己○所有，
        被告丙○○、丁○○○未經原告之同意，擅自在彰化縣員林鎮○○段五一四
        ─一二○地號土地，如附圖所示編號１部分，搭建鐵架房屋使用（面積○．
        ○○○九公頃），在如附圖所示編號２部分，搭建鐵架、瓦片屋頂房屋使用
        （面積○．○○一三公頃），在如附圖所示編號３部分，搭建木造房屋使用
        （面積○．○○○八公頃）；被告二人擅自在同右段五一四─二一地號土地
        ，如附圖所示編號５部分，搭建鐵架房屋使用（面積○．○○○五公頃），
        在如附圖所示編號６部分，搭建木造房屋使用（面積○．○○○五公頃）；
        被告二人擅自在同右段五一四─三三九地號土地，如附圖所示編號10.部分，
        搭建鐵架房屋使用（面積○．○○○八公項）；被告二人擅自在同右段五一
        四─三四五地號土地，如附圖所示編號12.部分，搭建鐵架房屋使用（面積○
        ．○○一三公頃），被告二人並在如附圖所示編號11.部分之空地，堆放花圈
        等物品（面積０．００一三公頃）。兩造間並無任何使用土地之法律關係，
        被告二人使用前揭土地，嚴重損害原告之權益。
  （二）按「所有人對於無權占有或侵奪其所有物者，得請求返還之。對於妨害其所
        有權者，得請求除去之。」民法第七百六十七條定有明文。本件被告二人就
        原告所有之系爭土地並無占有之權源，自屬無權占有，原告自得基於物上請
        求權之法律關係，訴請判決如主文第一、二項所示。
  （三）查彰化縣政府於八十八年七月三十一日，為整頓統一員林鎮○○街招牌，使
        街道整齊、美觀化，由彰化縣府拆除大隊拆除光明街兩旁店面之部分建物，
        被告丙○○、丁○○○夫婦於同日僱工整建系爭房屋，此有照片八張可資證
        明。
  （四）被告丙○○、丁○○○二人於八十八年七月三十一日僱工重建系爭房屋，經
        原告之子戊○○向彰化縣警察局員林分局員林派出所報案，該所派二名警員
        會同戊○○前往阻止，惟被告丙○○、丁○○○均置之不理，執意拆除舊建
        物並重建系爭房屋，且被告二人之戶籍均設於系爭房屋（即門牌號碼彰化縣
        員林鎮○○里○○街六○號），並一同經營東洋花店，被告丁○○○並負責
        看店，此有被告丙○○、丁○○○二人之戶籍謄本為證，足證被告丁○○○
        亦占用原告所有之系爭土地。
  （五）原告與被告丙○○於七十九年二月二十八日訂立不動產預定買賣契約書，約
        定被告丙○○所購買之土地約十二坪，原告嗣後已將坐落員林鎮○○段五一
        四之三三三、五一四之三三八、五一四之三四四地號土地移轉登記予被告丙○○所有，前揭三筆土地之面積共四十平方公尺，換算結果為十二點一坪，
        被告丙○○辯稱附圖編號１、５部分仍未過戶予被告丙○○所有等語，實為
        無理由。
三、證據：提出土地登記簿謄本八份、地籍圖乙份、照片十八張、地價證明書一件及
    戶籍謄本二份為證，並聲請履勘現場。
乙、被告丙○○方面：
一、聲明：原告之訴駁回；如受不利之判決，願提供擔保請准免為假執行。
二、陳述：
  （一）按被告丙○○現在所有坐落彰化縣員林鎮○○段五一四之三三八、五一四之
        三三三、五一四之三四四地號等土地，係被告丙○○向原告購買，而北面部
        分（即同右段五一四之三四五、五一四之三三九地號土地）乃向原告購買上
        述土地時即由原告交付被告丙○○使用之，此有證人楊貴義可資證明，另南
        邊房屋（即同右段五一四之一二０、五一四之二一地號土地）乃被告丙○○
        向訴外人唐文租賃，惟與被告丁○○○完全無關。
  （二）系爭土地之建物乃原來日據時代員林街「公會堂」（即類似中山堂），而台
        灣光復後即歸員林鎮公所所有，而大陸淪陷後員林鎮公所為安置外省難民而
        借用其等占有使用，否則豈有土地上有建物而非地主使用之理呢？且建築物
        確仍為日式建築，因此請  鈞院向下列機關函查：
    １、請調閱  鈞院六十一年財執字第三六一一至三六一六號案財務執行卷，以明
        土地上建物來源。
    ２、請向台灣台中地方法院調閱五十四年執字第六三七號案強制執行卷，以明土
        地上建物來源。
    ３、請向員林鎮公所函查原日據時代員林街公會堂是否列為其財產目錄相關源由
        。
    ４、請向彰化縣稅捐處函查彰化地院六十一年財執字第三六一一至三六一六號財
        務執行之相關執行標的。
    ５、請向彰化縣稅捐處員林分處函查位於原員林鎮○○段五一四之二一及五一四
        之一二○地號土地上之建物原始設籍稅籍名義人。
    ６、綜上所述，被告丙○○並非所有權人，故無權處分系爭建物，因此當事人亦
        不適格。故原告對被告丙○○之請求即屬無據，應予駁回。
  （三）按被告丙○○與訴外人唐文之間有遷屋糾紛，故唐文於本案之證述即不客觀
        ，不足採信。依唐文之證詞，唐文最後改口現在被告丙○○占有之瓦頂建物
        （即附圖所示編號２部分之房屋）乃位於其出租但已徵收拆除之部份，與其
        現在占有部份之中間，並非其占有拆剩之建物，但試問被告丙○○可能於唐
        文占有之二地中間一個二、三米寬之建物呢？故此部份證人唐文所證述之內
        容不實在。又證人唐文於  鈞院證稱；「致於瓦頂部份是以前公所分給我使
        用房屋，但我並未修繕房屋，但丙○○蓋建房屋時保留該瓦頂。」等語，且
        由原告所提出之證物三之照片可知，被告丙○○不過是新加招牌而已，且由
        原告提出之證物二照片可知，現在之建物是徵收拆除後剩餘之建物，因為懸
        掛「國語日報」招牌之處所即唐文所經營，而「東洋花店」即被告丙○○所
        有，不過門面有所修繕而已，但屋頂等其他建材均保留，且由原告提出之證
        物三照片可知被告丙○○僅是改招牌而已，並未拆除重建，更何況被告丙○○自己興建之部分均為鐵皮屋，故瓦頂房屋乃員林鎮公所所有，被告丙○○
        並無處分權。
  （四）被告丙○○於七十九年二月二十八日與原告訂立買賣契約書時，當時有約定
        被告丙○○要購買約十二坪之土地，即是要購買被告丙○○現在所使用之南
        邊部分（即附圖編號１、５部分之土地），但現今  鈞院測量結果，卻發現
        附圖編號１、５部分仍未過戶予被告丙○○，而買賣之債權契約可為占有之
        權源，故被告丙○○就該部分並非無權占有。
  （五）附圖編號１、２、３部分之房屋，被告丙○○只有使用石棉瓦搭建圍牆，附
        圖編號１、２、３房屋之屋頂部分是日據時代留下來，附圖編號５、６、10.
        、12.部分之房屋均係被告丙○○所搭建，又附圖編號３及６部分之房屋，一
        樓為訴外人唐文所有，而二樓才是被告丙○○所搭建之鐵皮屋，故全部認為
        被告丙○○所有似有誤會。
三、證據：提出土地登記簿謄本二份、照片三張及不動產預定買賣契約書影本一件為
    證，並聲請訊問證人楊貴義。
丙、被告丁○○○方面：
    被告丁○○○未於言詞辯論期日到場，據其所提出書狀之聲明及陳述如下：
一、聲明：原告之訴駁回。
二、陳述：被告丁○○○並未占用系爭土地，不能因被告丁○○○之夫丙○○占有系
    爭土地即推論被告丁○○○亦占用系爭土地。
丁、本院依職權訊問證人唐文。
    理    由
一、本件被告丁○○○經合法通知，未於言詞辯論期日到場，核無民事訴訟法第三百
    八十六條所列各款情形，爰依原告之聲請，由其一造辯論而為判決。
二、本件原告主張系爭土地係其所有，業據原告提出土地登記簿謄本四份附卷可稽，
    又坐落員林鎮○○段五一四─一二○地號土地，如附圖所示編號１部分，面積○
    ．○○○九公頃鐵架房屋，如附圖所示編號２部分，面積○．○○一三公頃鐵架
    、瓦片屋頂房屋，如附圖所示編號３部分，面積○．○○○八公頃木造房屋；同
    右段五一四─二一地號土地，如附圖所示編號５部分，面積○．○○○五公頃鐵
    架房屋，如附圖所示編號６部分，面積○．○○○五公頃木造房屋；同右段五一
    四─三三九地號土地，如附圖所示編號10.部分，面積○．○○○八公鐵架房屋；
    同右段五一四─三四五地號土地，如附圖所示編號12.部分，面積○．○○一三公
    頃鐵架房屋，均係被告丙○○所搭建使用，如附圖所示編號11.部分面積０．００
    一三公頃之空地，係由被告丙○○堆放花圈等事實，為被告丙○○自承在卷屬實
    ，並經本院勘驗現場及囑託彰化縣員林地政事務所派員測量無訛，有土地複丈成
    果圖在卷為憑，被告丁○○○受合法通知，並未到場爭執，亦未提出書狀以供斟
    酌，此部分自堪認原告之主張為真實。有爭執者，係被告二人是否有使用系爭土
    地之權利，及目前系爭土地上之建物是否由被告二人搭建使用。
三、經查，被告丙○○雖辯稱其於七十九年間向原告購買員林鎮○○段五一四之三四
    四地號土地時，原告有同意將附圖編號10.、12.部分之土地借給其使用，又其於七
    十九年二月二十八日與原告訂立買賣契約書時，當時有約定被告丙○○要購買約
    十二坪之土地，即是要購買被告丙○○現在所使用之南邊部分（即附圖編號１、
    ５部分之土地），此有證人楊貴義可資證明等語，惟此為原告所否認，且據證人
    楊貴義到庭證稱：「當時我沒有聽到雙方約定北面部分土地要給丙○○使用，本
    件要辦理過戶前有辦理鑑界，後來登記給丙○○的土地就是他購買的部分，沒有
    登記的就不是丙○○所購買的，當時沒有說丙○○是要購買他佔用的部分。」等
    語，又依原告與被告丙○○於七十九年二月二十八日訂立之不動產預定買賣契約
    書，約定被告丙○○所購買之土地「約十二坪」，而原告嗣後於七十九年六月二
    十日已將坐落員林鎮○○段五一四之三三三（面積六平方公尺）、五一四之三三
    八（面積十四平方公尺）、五一四之三四四（面積二十平方公尺）地號土地移轉
    登記予被告丙○○所有，此為兩造所不爭執之事實，復有土地登記簿謄本三件在
    卷為憑，原告移轉登記予被告丙○○前揭三筆土地之面積共四十平方公尺，換算
    結果為十二點一坪，核與不動產預定買賣契約書約定買賣之土地「約十二坪」相
    符，足認原告已履行出賣人之義務，被告丙○○此部分之抗辯自難予採信，足認
    被告丙○○並無使用系爭土地之權利。
四、被告丙○○另辯稱系爭土地上五一四之一二０、五一四之二一地號部分土地之建
    物乃其向訴外人唐文租賃等語，惟查證人唐文與其妻唐賴玉枝之前係將坐落員林
    鎮○○段五一四之三一四地號土地（已徵收作為道路使用）出租予被告丙○○使
    用，最後租期迄七十八年九月三十日以後即未再出租，唐文與其妻唐賴玉枝並未
    出租被告丙○○目前使用之系爭土地予被告丙○○，唐文與其妻唐賴玉枝出租前
    揭員林鎮○○段五一四之三一四號土地予被告丙○○使用時，唐文及其妻唐賴玉
    枝並未搭建房屋，目前被告丙○○所使用之房屋均係由被告丙○○自行搭建等情
    ，業據證人唐文到庭結證屬實，堪認被告丙○○此部分之辯解不足採信。
五、被告等於八十八年七月間僱工整建系爭房屋，附圖編號２部分之房屋經整建後，
    房屋主體建築物係使用鐵架鐵捲門，此有原告提出之照片可資佐證，而附圖編號
    ２部分之房屋，被告丙○○搭建該房屋時保留該瓦頂，業據證人唐文到庭證述屬
    實，縱使被告丙○○保留編號２房屋之瓦頂部分，惟主體建築物既係被告丙○○
    所搭建，被告丙○○對於附圖編號２部分之房屋自有處分權，被告丙○○辯稱其
    對於該房屋無處分權云云，難予採信。
六、被告丙○○雖辯稱如附圖所示編號３、６部分房屋之一樓，係唐文所有，二樓才
    是被告丙○○所搭建之鐵皮房屋等語，然證人唐文到庭證稱：「如附圖所示編號
    ３、６部分之房屋，我沒有使用，我也沒有搭蓋。」等語，足認被告丙○○此部
    分之抗辯不可採信。
七、被告丙○○、丁○○○為夫妻關係，被告二人之住所及戶籍均在彰化縣員林鎮○○里○○街六○號（即附圖編號１、２、３部分之房屋），此有被告二人之戶籍
    謄本在卷可稽，又被告丁○○○亦有在被告丙○○佔用之土地上共同經營花店等
    情，業據證人唐文證述明確，依前揭情事以觀，足見被告丁○○○確實係無權占
    用原告所有之系爭土地，被告丁○○○所辯，自不足採信。
八、據上所述，原告本於所有權，依民法第七百六十七條之規定，訴請被告二人拆屋
    還地，洵屬有據，為有理由，應予准許。
九、兩造陳明願供擔保聲請為宣告假執行或免為假執行，經核均與規定相符，爰分別
    酌定相當之擔保金額予以宣告。
十、本案事證已臻明確，兩造其餘之攻擊防禦方法及聲請調查之證據，經審酌後，認
    均與本件之認定及判決之結果無礙，故不再一一論述，併此敘明。
十一、據上論結，本件原告之訴為有理由，依民事訴訟法第三百八十五條第一項前段
      、第七十八條、第八十五條第一項前段、第三百九十條第二項、第三百九十二
      條，判決如主文。
中      華      民      國    八十九    年      二      月      三      日
                              臺灣彰化地方法院民事第一庭
~B法      官  胡文傑
右為正本係照原本作成。
如對本判決上訴，應於判決送達後二十日內向本院提出上訴狀。
~B法院書記官  張西武
中      華      民      國    八十九    年      二      月      三      日


司法院資訊處製作；財團法人民間司法改革基金會備份。
